ACORDAO-COMPLETO-2418115

ACÓRDÃO 8019/2020 ATA 24/2020 - PRIMEIRA CÂMARA

VISTOS, relatados e discutidos estes autos de reversão de pensão militar instituída por Aldorindo Jorge de Oliveira Carvalho, militar do Exército Brasileiro, às filhas Clelia Rosane de Oliveira Carvalho e Joana Marisa de Paula;
ACORDAM os Ministros do Tribunal de Contas da União, reunidos em sessão da Primeira Câmara, diante das razões expostas pelo relator e com fundamento na Constituição Federal, art. 71, III e IX, e na Lei 8.443/1992, arts. 1º, inciso V, e 39, inciso II, em:
9.1. considerar ilegal a pensão militar instituída por Aldorindo Jorge de Oliveira Carvalho e negar-lhe o registro;
9.2. dispensar a devolução dos valores indevidamente recebidos de boa-fé pelas interessadas Clelia Rosane de Oliveira Carvalho e Joana Marisa de Paula, nos termos do Enunciado 106 da Súmula de Jurisprudência deste Tribunal;
9.3. determinar ao órgão de origem que:
9.3.1. se abstenha de realizar pagamentos para o ato de pensão constante deste processo, no prazo de 15 (quinze) dias, contado a partir da ciência desta deliberação, sujeitando a autoridade administrativa omissa à responsabilidade solidária, nos termos do art. 262, caput, do RI/TCU;
9.3.2. comunique o teor desta deliberação às interessadas, alertando-as de que os efeitos suspensivos provenientes da interposição de eventual recurso não as exime da devolução dos valores percebidos indevidamente, após a respectiva notificação, caso o recurso não seja provido;
9.3.3. envie a este Tribunal, no prazo de 30 (trinta) dias, contados da ciência da decisão, os documentos comprobatórios de que as interessados tomaram ciência desta deliberação;
9.3.4. esclareça à unidade de origem, com base no art. 262, § 2º, do RI/TCU, que a concessão considerada ilegal poderá prosperar mediante a emissão e o encaminhamento a este Tribunal de novo ato concessório, escoimado das irregularidades apontadas nestes autos.

Atos de concessão de pensão militar.

Primeira Câmara

Terceira Região Militar.

3. Interessados/Responsáveis:
3.1. Interessados: Clelia Rosane de Oliveira Carvalho (XXX.604.100-XX); Joana Marisa de Paula (XXX.440.200-XX).

13.1. Ministros presentes: Benjamin Zymler (na Presidência), Walton Alencar Rodrigues (Relator), Bruno Dantas e Vital do Rêgo.
13.2. Ministros-Substitutos presentes: Augusto Sherman Cavalcanti e Weder de Oliveira.

WALTON ALENCAR RODRIGUES

Adoto, como relatório, a instrução da Secretaria de Fiscalização de Pessoal (Sefip) , peça 4, cuja proposta de encaminhamento contou com a anuência dos respectivos dirigentes, peça 5, e do MP/TCU, peça 6.
Transcrevo a instrução a seguir, in verbis:
"INTRODUÇÃO
1.	Trata-se de ato de concessão de pensão militar às beneficiárias supracitadas, pensão instituída por Aldorindo Jorge de Oliveira Carvalho (CPF XXX.582.760-XX) , militar do Exército Brasileiro.
2.	O ato foi submetido à apreciação do Tribunal de Contas da União (TCU) para fim de registro, nos termos do art. 71, inciso III, da Constituição Federal. O cadastramento e a disponibilização ao TCU ocorreram por intermédio do Sistema de Apreciação e Registro de Atos de Admissão e Concessões (Sisac) , na forma dos arts. 2o, caput e inciso VI, e 4o, caput, da Instrução Normativa - TCU 55/2007, vigente à época.
EXAME TÉCNICO  
3.	Os procedimentos para exame, apreciação e registro de atos de pessoal encontram-se, atualmente, estabelecidos na Instrução Normativa - TCU 78/2018 e na Resolução - TCU 206/2007. Em seus arts. 4o, § 2o, e 3o, § 3o, respectivamente, essas normas dispõem que os atos de pessoal disponibilizados por meio do Sisac devem ser submetidos a crítica automatizada do próprio sistema, com base em parâmetros predefinidos.
4.	Relativamente aos atos de concessão de pensão militar, as rotinas de crítica das informações cadastradas no Sisac foram elaboradas e validadas levando-se em conta as peculiaridades desses atos. Os itens de verificação do sistema compreendem prazos e fundamentos legais, assim como eventuais ocorrências de acumulação. Trata-se de verificações mais abrangentes, minuciosas e precisas do que aquelas que podem ser realizadas por mãos humanas, proporcionando um nível de segurança ainda maior.
5.	Além da crítica automatizada, há verificação humana adicional no caso de haver alertas do sistema ou informações não formatadas, como esclarecimentos do gestor ou do controle interno. 
6.	O controle interno considerou o ato ilegal com a seguinte justificativa:
O processo que trata o presente ato foi objeto de diligência em 21/11/11 para fins de esclarecimento ou adequação do pagamento da pensão aos beneficiários à razão de 17/30 avos, a fim de atender o prescrito no art. 15 da Lei 3765/60. O instituidor foi reformado com proventos proporcionais (17/30) e nessa situação a reforma foi julgada e registrada pelo TCU (TC 35.411/79, registro em 29/01/80) . Quando ocorreu a habilitação inicial à pensão, a viúva foi beneficiada com "20 vezes a contribuição". O julgamento inicial da pensão foi registrado pelo TCU em 20/05/82 TC 7917/82. Posteriormente com as alterações efetuadas com base na Constituição Federal/88, o benefício em tela foi revisto de ofício e mandado alterar em 04/10/95. Nessa oportunidade, por erro do agente da administração, não foram observadas as condicionantes da publicação da reserva e reforma, transformando o benefício que deveria ser proporcional, em integral, persistindo o pagamento desde então, integralmente. Ao ser analisada a reversão foi verificada a inconsistência e diligenciado o ato, solicitando providências. O órgão de pessoal inicialmente se posicionou que nada poderia ser realizado tendo em vista o contido no art. 54 da Lei 9.784/99, porém, sem comprovar a má fé das beneficiárias, retornando o processo para o Controle Interno. Observado que faltava tal providência, foi solicitado que se realizasse sindicância para apurar se houve má fé, ao que retorna neste momento, com a solução da sindicância com a negativa de má fé, comprovando ter ocorrido o erro administrativo e posicionando-se da inviabilidade de correção do ato administrativamente, pronunciando-se pela negativa da redução do benefício. Face ao exposto, o parecer é pela ilegalidade da concessão, tendo em vista a pensão estar sendo paga em valores superiores aos previstos no art. 15 da Lei 3765/60, contrariando a norma legal.
7.	Pelo exposto pelo controle interno, o ato deve ser considerado ilegal e negado seu registro. O militar foi reformado com proventos proporcionais ao tempo de serviço, portanto, novo ato deve ser registrado com a remuneração corrigida.
CONCLUSÃO 
8.	A abrangência e a profundidade das verificações levadas a efeito fundamentam convicção de ilegalidade do ato, devendo ser negado o seu registro. 
PROPOSTA DE ENCAMINHAMENTO
9.	Ante o exposto, propõe-se:
a)	considerar ilegal e negar o registro do ato de concessão de pensão militar instituída por Aldorindo Jorge de Oliveira Carvalho (CPF XXX.582.760-XX) , com fundamento nos arts. 71, inciso III, da Constituição Federal, 1o, inciso V, e 39, inciso II, da Lei 8.443/1992 e 260, § 1o, do Regimento Interno do Tribunal de Contas da União;
b)	dispensar o ressarcimento das quantias indevidamente recebidas de boa-fé pelas interessadas, consoante o disposto no Enunciado 106 da Súmula da Jurisprudência do TCU; 
c)	determinar ao Comando do Exército que: 
c.1)	no prazo de 15 (quinze) dias, a contar da ciência desta Deliberação, abstenha-se de realizar pagamentos decorrentes do ato impugnado, sujeitando-se a autoridade administrativa omissa à responsabilidade solidária, nos termos do art. 262, caput, do Regimento Interno/TCU; 
c.2)	dê ciência, no prazo de 15 (quinze) dias, a contar do recebimento da notificação deste Acórdão, às beneficiárias, encaminhando a este Tribunal, no prazo de 30 (trinta dias) , comprovante das referidas ciências; e 
c.3)	alerte as beneficiárias que o efeito suspensivo proveniente da interposição de possíveis recursos perante o TCU não as exime da devolução dos valores percebidos indevidamente após a respectiva notificação, caso os recursos não sejam providos. 
d)	esclarecer à unidade de origem, com base no art. 262, § 2º, do Regimento Interno, que a concessão considerada ilegal poderá prosperar mediante a emissão e o encaminhamento a este Tribunal de novo ato concessório, livre das irregularidades apontadas nestes autos; 
e)	determinar à Secretaria de Fiscalização de Pessoal que monitore o cumprimento das medidas indicada nos itens c e d, representando a este Tribunal, caso necessário."

não há

Procurador Júlio Marcelo de Oliveira.

REVERSÃO DE PENSÃO MILITAR ÀS FILHAS. PAGAMENTOS INTEGRAIS QUANDO O BENEFÍCIO DEVERIA OBEDECER À PROPORCIONALIDADE CONFERIDA AOS PROVENTOS DA REFORMA. ILEGALIDADE. NEGATIVA DE REGISTRO. DETERMINAÇÕES.

PENSÃO MILITAR (PMIL)

Secretaria de Fiscalização de Pessoal (SEFIP).

Trata-se de ato de reversão de pensão militar, instituída por Aldorindo Jorge de Oliveira Carvalho, militar do Exército Brasileiro, às filhas Clelia Rosane de Oliveira Carvalho e Joana Marisa de Paula, enviado para a apreciação do TCU, em 6/8/2015, há menos de 5 anos, portanto.
O ato recebeu o parecer da Inspetoria de Contabilidade e Finanças do Exército (órgão de controle interno) pela ilegalidade.
De acordo com o órgão, o instituidor foi reformado com proventos proporcionais, na razão 17/30, tendo sido o ato julgado pelo TCU e registrado, em 29/01/1980 (TC 35.411/79) . Após seu óbito, a pensão da viúva no valor de "20 vezes a contribuição" foi julgada legal e registrada, em 20/05/1982 (TC 7917/82) . Tendo em vista a Constituição Federal/88, o benefício foi revisto de ofício e alterado em 04/10/1995. 
Naquele momento, a pensão que deveria obedecer a proporcionalidade, foi transformada em integral, persistindo o pagamento desse modo desde então, deixando-se de observar as condicionantes da publicação da reserva e da reforma.
Ao avaliar a reversão às filhas, objeto destes autos, o órgão controle interno verificou a inconsistência e diligenciou o órgão de pessoal do exército para que a justificasse. A resposta da área de pessoal foi de que não poderia tomar qualquer providência, tendo em vista o art. 54 da Lei 9.784/1999, que estabelece o prazo decadencial de 5 anos para o direito de a administração anular os atos administrativos de que decorram efeitos favoráveis para os destinatários, salvo comprovada má-fé.
O órgão de controle interno perquiriu o órgão de pessoal acerca da ocorrência de má-fé.  Foi então instaurada sindicância, que concluiu pela ausência de má-fé, ocorrência de erro administrativo e inviabilidade de correção do ato administrativamente.
Tendo em vista a resposta do órgão de pessoal, a Inspetoria de Contabilidade e Finanças do Exército emitiu parecer pela ilegalidade da concessão, uma vez que a pensão está sendo paga em valores superiores aos previstos no art. 15 da Lei 3.765/60, contrariando a norma legal.
A Sefip, com fundamento no parecer do órgão de controle interno, propôs o julgamento pela ilegalidade da concessão e a negativa de seu registro.
Anuo ao encaminhamento proposto, uma vez que Aldorindo Jorge de Oliveira Carvalho foi reformado com proventos proporcionais ao tempo de serviço, devendo o benefício instituído ser registrado com a remuneração corrigida.
Feitas essas considerações, voto pela aprovação da minuta de acordão que submeto ao colegiado.
TCU, Sala das Sessões Ministro Luciano Brandão Alves de Souza, em 21 de julho de 2020.
WALTON ALENCAR RODRIGUES 
Relator